【裁判字號】    98,訴,1657
【裁判日期】    990325
【裁判案由】    損害賠償
【裁判全文】
臺灣高雄地方法院民事判決              98年度訴字第1657號
原      告  崑庭建設股份有限公司
法定代理人  丙○○
訴訟代理人  侯永福律師
被      告  乙○○
            甲○○
訴訟代理人  陳裕文律師
            侯勝昌律師
            朱淑娟律師
上列當事人間損害賠償事件，本院於民國99年3月2日言詞辯論
終結，判決如下：
    主  文
原告之訴駁回。
訴訟費用由原告負擔。
    事實及理由
壹、程序方面：
一、本件被告乙○○經合法通知，無正當理由未於言詞辯論期日
    到場，核無民事訴訟法第386 條所列各款情形，爰依原告之
    聲請，由其一造辯論而為判決。
二、按訴狀送達後，原告不得將原訴變更或追加他訴，但擴張或
    減縮應受判決事項之聲明者，不在此限，民事訴訟法第255
    條第1 項第3 款定有明文。本件原告起訴時原係請求被告應
    連帶將如附件所示之道歉內容，在蘋果日報、聯合報、中國
    時報、自由時報等報紙之頭版以9 公分×20公分之篇幅，連
    續刊登3 日。嗣於訴狀送達被告後，於98年11月4 日具狀變
    更請求為被告應依如附件所示之道歉內容，在中國時報以
    4.5 公分×8.4 公分、自由時報以4 公分×14公分、聯合報
    以4.5 公分×8.4 公分、蘋果日報以4 公分×14公分之篇幅
    ，連續在高屏版之頭版刊登3 天，該訴之變更係減縮應受判
    決事項聲明，核與上開規定相符，應予准許。
貳、實體方面：
一、原告主張：被告甲○○於民國95年12月22日以其子即被告乙
    ○○之名義，向訴外人崑郡建設股份有限公司（下稱崑郡公
    司）購買坐落高雄縣鳥松鄉○○路70號房地乙戶（下稱系爭
    不動產）。被告甲○○於系爭房地交屋後，因擬在屋後空地
    增設神壇，乃自行委託訴外人李億營造公司（下稱李億公司
    ）進行增建；上開增建完工後，毗鄰屋主黃俊綾、王晴琡2
    人認被告乙○○涉犯侵占及越界建築，又因系爭房地之氣味
    侵入屋內，遂對被告乙○○提出刑事告訴及民事損害賠償訴
    訟；詎被告竟遷怒原告，即自98年2 月24日起至同年3 月11
    日止，故意在系爭房地之房屋正面懸掛三面巨幅記載：「抗
    議崑庭建設公司『不依圖施工』『產權不清』以致無辜被告
    侵占，建設公司卻置之不理，枉顧購屋者權利」等語之布條
    （下稱系爭布條），致侵害原告之名譽等情。爰依民法第18
    4 條第1 條、第2 項等規定，提起本件訴訟等語。並聲明：
    被告應依如附件所示之道歉內容，在中國時報以4.5 公分×
    8.4 公分、自由時報以4 公分×14公分、聯合報以4.5 公分
    ×8. 4公分、蘋果日報以4 公分×14公分之篇幅，連續在高
    屏版之頭版刊登3 天。
二、被告甲○○則以：被告甲○○以其子即被告乙○○之名義購
    買系爭不動產時，銷售接洽人員所持名片、客戶傢俱配置參
    考圖、申請用戶天然氣裝置及保全對講機暨監視設備系統說
    明等資料，均表示本建案係原告所為；又系爭房屋之使用執
    照所示建物圖說標示為B6戶，該戶前方標示之電信及電視箱
    ，並未依設計圖設置於所標示之位置，且系爭房屋之後方增
    建部分雖係李億公司增建，惟原告交付時，即設有圍牆，其
    僅就該圍牆加蓋而已，嗣因黃俊綾、王晴琡認被告乙○○涉
    嫌侵占而對原告及被告乙○○提出刑事告訴及民事訴訟，故
    原告確實有未按圖施工及產權不清之紛爭，影響其權益，屢
    催促原告亦未妥善解決，故其懸掛布條以抗議乃言論自由範
    疇並無不法，且系爭布條仍其所懸掛，被告乙○○並未參與
    懸掛系爭布條之行為等語，資為抗辯。並聲明：原告之訴駁
    回。被告乙○○則未於言詞辯論期日到場，亦未提出書狀作
    何聲明或陳述。
三、兩造不爭執事項：
  (一)被告甲○○於95年12月22日以其子即被告乙○○名義，向崑
    郡公司購買系爭不動產。
  (二)系爭不動產交屋後，被告甲○○委託李億公司進行增建加蓋
    。
  (三)上開增建完工後，毗鄰屋主黃俊綾、王晴琡2 人認被告乙○
    ○涉犯侵占及越界建築，又因系爭房地之氣味侵入屋內，遂
    對被告乙○○提出刑事告訴及民事損害賠償訴訟。
  (四)被告甲○○自98年2 月24日起至3 月11日止，故意在系爭不
    動產之房屋正面懸掛記載：「抗議崑庭建設公司『不依圖施
    工』『產權不清』以致無辜被告侵占，建設公司卻置之不理
    ，枉顧購屋者權利」等語之布條。
四、本件之爭點：
  (一)在系爭不動產之房屋正面懸掛系爭布條是否侵害原告之商譽
    ？
  (二)被告乙○○是否與被告甲○○共同懸掛系爭布條，而與被告
    甲○○應負共同侵權行為責任？
  (三)被告之言論，是否受言論自由之保護？
  (四)原告請求被告在報紙頭版刊登道歉啟事，是否為回復原告商
    譽之適當方法？
五、得心證之理由：
  (一)按因故意或過失，不法侵害他人之權利者，負損害賠償責任
    ；數人共同不法侵害他人之權利者，連帶負損害賠償責任，
    民法第184 條第1 項前段、第185 條第1 項前段分別定有明
    文。又查數人共同不法侵害他人之權利者，對於被害人所受
    損害，所以應負連帶賠償者，係因數人之行為共同構成違法
    行為之原因或條件，因而發生同一損害，具有行為關連共同
    性之故。民事上之共同侵權行為與刑事上之共同正犯，其構
    成要件雖非全同，共同侵權行為人間在主觀上固不以有犯聯
    絡為必要，惟在客觀上仍須數人之不法行為，均為其所生損
    害之共同原因即所謂行為關連共同，始足成立共同侵權行為
    （最高法院84年度台上字第658 號判決參照）。查被告甲○
    ○辯稱：其於95年12月22日以其子即被告乙○○之名義，向
    崑郡公司購買系爭不動產，系爭布條係被告甲○○所懸掛，
    被告乙○○並未實際參與買賣不動產之過程，亦未參與懸掛
    系爭布條之行為等語。而原告就被告乙○○是否參與懸掛系
    爭布條之舉證，亦僅以被告乙○○係房屋之所有權人，被告
    2 人間係父子關係，遽認被告2 人同意相互間懸掛系爭布條
    之行為等語（見本院卷第92至93頁）。惟被告甲○○雖為系
    爭不動產之名義所有權人，然與其是否實際參與懸掛系爭布
    條之行為係屬兩事，自難僅憑被告乙○○乃系爭不動產之所
    有權人，遽認被告參與懸掛系爭布條之行為，甚為明確，則
    原告徒以被告乙○○乃系爭不動產之所有權人，進而主張被
    告乙○○確有參與懸掛系爭布條之行為或同意被告甲○○懸
    掛系爭布條之行為云云，尚難憑採。是以，既無證據證明被
    告乙○○參與懸掛系爭布條，而於客觀上有不法侵權行為，
    則原告依侵權行為之法律關係，請求被告乙○○負侵權行為
    賠償損害乙節，已屬無據
  (二)次按言論自由為人民基本權利，有個人實現自我、促進民主
    政治發展、實現多元意見等多重功能，維護言論自由即所以
    促進民主多元社會之正常發展，與個人名譽之可能損失，兩
    相權衡，顯然有較高之價值，國家應給予最大限度之保障。
    是行為人以善意發表言論，對於可受公評之事而為適當之評
    論，或行為人雖不能證明言論內容為真實，但所言為真實之
    舉證責任應有相當程度之減輕（證明強度不必至於客觀之真
    實），且不得完全加諸於行為人。倘依行為人所提證據資料
    ，可認有相當理由確信其為真實，或行為人乃出於明知不實
    故意捏造或重大過失、輕率、疏忽而不知其真偽等不利之情
    節未盡注意義務而有過失。縱事後證明其言論內容與事實不
    符，亦不能令負侵權行為之損害賠償責任，庶幾與「真實惡
    意」原則所揭櫫之旨趣無悖（最高法院93年度台上字第1979
    號判決意旨參照）。又按以善意發表言論，就可受公評之事
    而為適當之評論者，不問事之真偽，均難謂係不法侵害他人
    之權利，而令其負侵權行為損害賠償責任。是以，倘被告甲
    ○○前開言論，係就可受公評之事而為適當之評論，或其發
    表言論所依據之證據資料，足認有相當理由確信其為真實，
    並非明知不實而故意捏造，或因重大疏失、輕率而不知其真
    偽者，縱事後不能證明其言論內容與事實相符，亦不得遽謂
    行為人有未盡注意義務之過失而令其負侵權行為之損害賠償
    責任（最高法院98年度台上字第539 號判決意旨參照）。易
    言之，本件審酌之重點在於，被告甲○○所懸掛系爭布條之
    內容是否對於可受公評之事而為適當評論，及是否基於相當
    之證據資料足以確信其前開發言之內容為真實，而非故意為
    虛偽不實之陳述，以貶抑原告之商譽為目的。
  (三)系爭布條固提及原告「不依圖施工」乙節，惟依系爭房屋之
    使用執照所示，系爭房屋建物圖說標示為B6戶，該戶右前方
    標示有「電視位置、電信位置」，此有一層平面圖在卷可稽
    （見本院卷第65頁），依該平面圖之設計，電視及電信應置
    於該圖所示之A 處，惟經本院現場勘查結果，前開電視及電
    信實際上係設置於平面圖所示之B 處，有照片4 張在卷可稽
    （見本院卷第135 至136 頁），則被告甲○○據此指摘原告
    （按系爭房屋實際係崑郡公司所興建，被告甲○○誤認原告
    係系爭房屋之建設公司乙節，仍受言論自由之保障，詳後述
    ）未按圖施工乙節，尚非無據。至原告主張前開電信及電訊
    位置僅係示意圖云云，惟該平面圖均已清楚表明系爭房屋各
    項設施所在位置，並於其上註明各設施之尺寸大小，則該電
    視及電信位置之標示顯非僅係示意圖，要無疑義；況縱認該
    標示僅係示意圖，因電視及電信實際擺設位置與平面圖不符
    ，被告據此指摘建設公司未按圖施工乙節，亦非故意以不實
    之陳述以貶抑原告之名譽，尚難據此令被告甲○○負侵權行
    為損害賠償責任，附此敘明。
  (四)系爭布條另提及「產權不清以致無辜被告侵占，建設公司卻
    置之不理，枉顧購屋者權利」乙節，惟系爭房屋之後方增建
    部分，固係由李億公司所為，惟交付系爭房屋予被告時，即
    有圍牆之施設，此部分並非被告委託李億公司所興建，被告
    甲○○僅於原即已設置之圍牆上加蓋，業據本院於98年12月
    25日勘驗時原告訴訟代理人供承在卷（見本院卷第141 頁）
    ，並有照片4 張在卷可佐（見本院卷第128 至129 頁），又
    系爭不動產之毗鄰屋主黃俊綾、王晴琡認被告乙○○涉及侵
    占而對崑郡公司負責人許南盟及被告乙○○提出刑事告訴，
    經臺灣高雄地方法院檢察官受理後，於98年7 月8 日以系爭
    不動產之增建工程與被告乙○○無涉為由予以不起訴處分，
    黃俊綾等2 人不服該處分，對該處分聲請再議，嗣經臺灣高
    等法院高雄分院檢察署於98年8 月31日以98年度上聲議字第
    1286號駁回再議乙節，有臺灣高雄地方法院檢察署98年度偵
    字第1647號不起訴處分書及臺灣高等法院高雄分院檢察署98
    年度上聲議字第1286號處分書在卷可稽（見本院卷第47至52
    頁）；又黃俊綾等2 人另對崑郡公司及被告乙○○提起民事
    訴訟，嗣經崑郡公司與黃俊綾等2 人於本院97年度雄簡字第
    432 號和解在案，黃俊綾等2 人並撤回對崑郡公司之民事起
    訴，該和解書載明：「鳥松鄉○○路72巷2 號牆壁提供與鳥
    松鄉○○路62、66、68號房屋之所有權人及其使用人就現狀
    永久使用。崑郡公司同意給付黃俊綾、王晴琡2 人新台幣16
    萬元整。黃俊綾、王晴琡不得檢舉崑郡公司所興建大智路案
    房屋之違章增建情事，此有民事撤回部分起訴狀及和解書各
    1 份在卷可憑（見本院卷第66至67頁），足見含系爭房屋在
    內之建案增建部分，包括崑郡公司自行增建之圍牆，並非全
    因被告之增建行為所致。惟上開和解書僅係針對與系爭房屋
    同建案之大智路62、66、68號房屋增建部分，卻對同一建案
    之系爭房屋置之不理，此部分產權不清之部分未能獲得解決
    ，是被告指摘建設公司「產權不清以致無辜被告侵占，建設
    公司卻置之不理，枉顧購屋者權利」乙節，顯係信而有徵，
    絕非被告甲○○所杜撰，要無疑義。
  (五)又原告係屬建設公司，主要業務乃建築房屋出售予不特定之
    多數人營利，而建設公司所出售之建物是否按圖施工，攸關
    不特定之消費者於購入房屋後，可能因實際建物與設計圖說
    不符，致建物之效用減損等物之瑕疵問題，而產權是否清楚
    ，可能發生與他人之財產權糾紛，致所有權之行使受影響等
    情形，自均屬可受公評之事項。而上開布條所記載之內容，
    無非係針對上情提出質疑，係對於可受公評之事項提出評論
    ，以被告甲○○係購買系爭不動產之消費者角度而言，自屬
    有權就建物是否按圖施工及產權是否清楚等節提出自己主張
    及看法。故被告甲○○雖對於前述與公共利益有關且可受公
    評之事項提出自己之看法，該等用語雖均足以毀損原告之商
    譽，惟此發表之意見，本為民主多元社會本應容許之行為，
    原告於房屋買賣市場中係經濟地位之強者，自應容忍消費者
    為適當之評論，不應以公權力禁止之，僅能憑藉言論自由之
    市場機制，使對此有所贊同或反對之消費者對此互相辯論，
    而達去蕪存菁之效果。是以，被告甲○○上開言論應與公共
    利益有關，且屬善意合理、適當之評論，而原告復未能舉證
    被告發表言論係因「故意或重大過失」以「內容不實」，並
    以毀損原告商譽為唯一目的，從而，被告甲○○辯稱：其係
    就可受公評之事，善意發表意見等語，應可採信。
  (六)系爭布條雖記載：「抗議崑庭建設公司『不依圖施工』『產
    權不清』以致無辜被告侵占，建設公司卻置之不理，枉顧購
    屋者權利」，有照片在卷可稽（見本院第37頁），而被告甲
    ○○係以被告乙○○之名義向崑郡公司購買系爭房屋，而非
    向原告購買乙節，有不動產房屋買賣契約書在卷可考（見本
    院卷第6 至8 頁），則被告甲○○指摘原告不依圖施工及產
    權不清之對象即有違誤。惟觀以被告甲○○購買系爭不動產
    之過程，銷售房屋接洽人員業務部副理劉景成、王烜霖、設
    計專員丁佐聖、主任吳月晴、游蕙碧及賴美玲等人所出示之
    名片上均印有「崑庭建設股份有限公司」字樣，且其中主任
    吳月晴、游蕙碧之名片上，並印有系爭房屋建案名稱：棋琴
    水之舞，有名片5 紙在卷可稽（見本院卷第58頁）；又銷售
    系爭房屋所提供予被告之資料，如客戶傢俱配置參考圖亦載
    明園冶獎三冠王「崑郡建設」、策劃監造「崑庭建設」，有
    傢俱配置參考圖在卷可佐（見本院卷第59頁）；再者，系爭
    房屋建案係以原告之名義向欣雄天然氣股份有限公司（下稱
    欣雄天然氣公司）申請用戶天然氣裝置工程，且含系爭房屋
    在內之18戶建案建物之屋頂上所掛之建設公司名稱亦為「崑
    庭」二字，於交屋時所提供系爭房屋之保全對講機及監視設
    備系統說明亦載明「崑庭建設」，此有欣雄天然氣公司用戶
    天然氣裝置工程估價通知單、照片3 張、保全對講及監視設
    備系統說明書在卷可考（見本院卷第62至64頁）。則系爭房
    屋之建案均以原告名義對外行銷及辦理有關業務，且原告既
    於系爭房屋之銷售廣告等文案上載明係由其「設計監造」，
    原告之職員亦負責銷售、售後服務之接洽等事宜，並於系爭
    房屋之建案均標明原告之公司名稱，均足使一般消費者主觀
    認為係向原告購買或負責出售及售後業務之處理，則被告甲
    ○○縱誤認係向原告購買系爭不動產，而認原告有未依圖施
    工及產權不清之情形，被告甲○○顯有相當理由確信其所指
    摘之對象係屬真實，縱事後證明其所指摘之建設公司與實際
    之建設公司不符，亦不能令負侵權行為之損害賠償責任，至
    為明確。
  (七)綜上所述，並無證據證明被告乙○○參與懸掛系爭布條之行
    為，且系爭布條所示之內容，係就可受公評之事項，善意發
    表言論，且已有相當理由確信其為真實，難謂被告甲○○無
    相當理由確信其所言為真實，前開言論自應受言論自由之保
    障，則原告依據侵權行為之法律關係，請求被告依如附件所
    示之道歉內容，在中國時報以4.5 公分×8.4 公分、自由時
    報以4 公分×14公分、聯合報以4.5 公分×8.4 公分、蘋果
    日報以4 公分×14公分之篇幅，連續在高屏版之頭版刊登3
    天，洵屬無據，應予駁回。
六、兩造其餘攻擊防禦方法及舉證，核與判決無影響，毋庸一一
    論列，併此敘明。
七、據上論結，原告之訴為無理由，依民事訴訟法第78條，判決
    如主文。
中    華    民    國    99    年    3     月    25    日
                  民事第三庭  法  官  洪能超
正本係照原本作成。
如不服本判決，應於送達後20日內，向本院提出上訴狀並表明上
訴理由，如於本判決宣示後送達前提起上訴者，應於判決送達後
10日內補提上訴理由書（須附繕本）。
中    華    民    國    99    年    3     月    25    日
                              書記官  火秋予

司法院資訊處製作；財團法人民間司法改革基金會備份。
